【裁判字號】    95,簡上,137
【裁判日期】    951027
【裁判案由】    確認本票債權不存在
【裁判全文】
臺灣臺中地方法院民事判決             95年度簡上字第137號
上訴人      甲○○
訴訟代理人  張豐守  律師
被上訴人    乙○○
上列當事人間請求確認本票債權不存在事件，上訴人對於中華民
國95年1月20日本院沙鹿簡易庭94年度沙簡字第304號第一審判決
提起上訴，本院於95年10月13日言詞辯論終結，判決如下：
    主      文
上訴駁回。
第二審訴訟費用由上訴人負擔。
    事實及理由
壹、兩造之聲明：
  一、上訴人部分：(一)原判決廢棄。(二)被上訴人在第一審之訴駁
      回。(三)第一、二審訴訟費用由被上訴人負擔。
  二、被上訴人部分：如主文所示。
貳、被上訴人起訴主張：兩造於民國（下同）86年10月1日就台
    中縣大甲鎮○○路119、121、123、125號房屋所在之大甲鎮
    ○○段第228、393、443地號土地簽訂租賃契約書，租賃期
    間自86年11月15日起至90年11月15日止，每月租金新臺幣（
    下同）50,000元。87年11月15日，被上訴人為清償積欠上訴
    人自87年5月15日至同年11月14日，計6個月之租金300,000
    元，乃簽發原判決附表所示之本票1紙（其中到期日之部分
    空白）交與上訴人。嗣被上訴人於88年1月18日將所積欠之
    租金全數清償完畢，惟上訴人並未將該本票返還，直至90年
    12月15日兩造重訂第2次租約後，被上訴人又應上訴人之要
    求，而同意將系爭本票作為租賃契約違約金條款之擔保。93
    年初，上訴人之夫郭志忠提出土地所有權狀，稱租賃標的之
    土地為其所有，並主張第2次租約無效，被上訴人乃於93年1
    月15日另以被上訴人之子蘇聖元之名義，與郭志忠另訂租賃
    契約，並由被上訴人擔任租約之連帶保證人。被上訴人所積
    欠之租金既已清償完畢，兩造間第2次租約亦已失效，則系
    爭本票之債權即不存在，詎上訴人竟持以聲請准為強制執行
    之裁定，為此請求判決確認上訴人所持有，如原判決附表所
    示之本票對被上訴人之票據債權不存在等語。
參、上訴人則以：被上訴人為清償欠租，於87年11月15日簽發系
    爭本票交付上訴人，因被上訴人之信用不佳，上訴人即要求
    系爭本票除供清償欠租外，並充作為第1次租約第6條所定違
    約金之擔保。上訴人於被上訴人交付本票10天後，才發現該
    本票並未填載到期日，乃要求被上訴人填載到期日，被上訴
    人向上訴人表示無錢可還，經上訴人同意給予5年時間後，
    被上訴人才在本票之到期日上記載為92年11月15日。其後被
    上訴人雖於88年1月18日將欠租償清，但並未向上訴人索還
    本票，兩造於90年12月15日另訂之第2次租約仍於租約之第6
    條約定違約金條款。至於事後蘇聖元雖與郭志忠訂立第3次
    租約，但兩造間第2次租約之效力不受影響，應於95年12 月
    14日屆滿，而被上訴人自88年1月18日至89年止，尚積欠租
    金128,000元，90年欠租205,030元、93年1月15日至94年3月
    15日欠租70,000元、94年9月16日至94年12月15日欠租
    180,000元、94年12月16日至今分文未付，上訴人自得行使
    系爭本票債權等語資為抗辯（被上訴人於原審起訴請求確認
    上訴人所持有，如原判決附表所示之本票一紙對於被上訴人
    之票據權利不存在，原審判決確認該本票之票據債權不存在
    ，上訴人就原判決全部上訴）。
肆、經查：
  一、以下之事實為兩造所不爭，本院採為判決之基礎：
    (一)兩造於86年10月1日簽訂租賃契約書，租賃期間自86年11
      月15日起至90年11月15日止，每月租金50,000元，租賃契
      約之內容如上訴卷第45頁以下所示。
    (二)被上訴人積欠87年5月15日起至同年11月14日止6個月租金
      ，計300,000元。被上訴人於87年11月15日在原判決附表
      所示之本票上填寫「發票人」、「發票日」及「面額」，
      交與上訴人充作租金。
    (三)被上訴人所積欠之87年度租金已於88年1月18日結清。
    (四)兩造於90年12月15日另訂租賃契約，約定租賃期間自90年
      12月15日起至95年12月14日止，每月租金35,000元。租賃
      契約之內容如本院94年度沙簡字第304號第74頁以下所示
      。
    (五)上訴人之夫郭志忠於93年1月15日與被上訴人之子蘇聖元
      另訂租賃契約，被上訴人擔任連帶保證人，租賃期間自93
      年1月15日至108年1月15日，每月租金15,000元，租賃契
      約之內容如本院94年度沙簡字第304號第101頁以下所示。
  二、按「欠缺本法所規定票據上應記載事項之一者，其票據無
      效。但本法別有規定者，不在此限」，票據法第11條第1
      項定有明文，又同法第120條第1項、第2項規定：「本票
      應記載左列事項，由發票人簽名：一、表明其為本票之文
      字。二、一定之金額。……。四無條件擔任支付。……。
      六、發票年、月、日。……」、「未載到期日者，視為見
      票即付」，故本票未記載到期日者，並非無效，而係視為
      見票即付；再者，票據法第16條第1項規定：「票據經變
      造時，簽名在變造前者，依原有文義負責；簽名在變造後
      者，依變造文義負責；不能辨別前後時，推定簽名在變造
      前」。本件系爭本票票面記載票據之種類為「本票」、「
      憑票准於……無條件擔任兌付新臺幣參拾萬元正」、發票
      人「乙○○」，及發票日「中華民國87年11月15日」等各
      項，其中「發票人」、「發票日」及「面額」，係由被上
      訴人親自填寫，此為兩造所不爭（見前述肆、一之(二)所載
      ）。經原審法院將系爭本票之原本，及被上訴人當庭書寫
      之字跡、被上訴人支票存款往來約定書、房屋租賃契約書
      、被上訴人所簽發其他支票原本併送法務部調查局鑑定之
      結果，系爭本票上「乙○○」、「票面金額」等字跡與被
      上訴人平日書寫之同類字跡筆劃特徵相同，亦有法務部調
      查局鑑定通知書在卷可資佐證（原審卷第51頁）；雖法務
      部調查局之上開鑑定通知書上並稱：「有關（系爭）本票
      上到期日……字跡鑑定部分，因係阿拉伯數字，筆劃過簡
      ，易於變化，故歉難鑑定」等語（原審卷第51頁），就系
      爭本票之到期日，被上訴人並已否認為其所填寫，上訴人
      空言主張系爭本票上到期日之字跡係被上訴人所寫，復無
      法舉證以實其說，惟依前述票據法第120條第1項、第2項
      、第16條第1項之規定，系爭本票仍屬見票即付之有效票
      據。
  三、被上訴人積欠87年5月15日起至同年11月14日止6個月租金
      ，計300,000元，因而於87年11月15 日在原判決附表所示
      之本票上填寫「發票人」、「發票日」及「面額」，交與
      上訴人充作租金，此為兩造所不爭（見肆、一之(二)所載）
      ，雖上訴人主張被上訴人係因租賃大甲鎮○○路119、121
      、123、125號「房屋」而欠租，而被上訴人則主張係承租
      房屋所在之大甲鎮○○段第228、393 、443地號「土地」
      ，惟兩造對所指涉之「房屋」及「土地」租賃契約，均係
      於86年10月1日所簽訂之同一份租約，則租賃標的究係「
      房屋」或「土地」，對於系爭本票係因給付租金之原因關
      係而簽發一節，並不生任何影響。有爭議者，系爭本票除
      給付欠租外，兩造是否同時約定供作租賃契約擔保（或違
      約金）之用？查上訴人主張該本票兼供清償欠租及租賃契
      約擔保之用，並稱：「……他（指被上訴人）才在87 年
      11月15日開立這張300,000元整本票給我，作為清償租金
      兼保證金之用。因為我在這張本票開立時候，知道被上訴
      人往後也會付不出來，所以兼作保證金之用。86年11月15
      日所簽的契約書第6條、90年11月15日所簽的契約書第6條
      均有違約金之約定，所以簽發這張本票的目的就是當成違
      約金的違約款」等語（上訴卷第92頁）。惟兩造所提出之
      86年11月15日租賃契約書第6條之違約金金額均為350,000
      元（原審卷第36頁、第70頁），如兩造確因違約金約款而
      有簽發本票之必要，衡情應係在締約之初簽署，而非於締
      約一年後之87年11月15日才簽發，且票據之金額亦不應為
      系爭本票所記載之300,000元；況且87年11月15日簽發系
      爭本票時，距90年11月15日續約尚有3年之久，如何能於
      87年11月15日預簽本票供作3年後所簽定租約之違約金？
      再者，上訴人於原審稱：「這（系爭本票）是87年11月15
      日開的，本來是要抵87年5月15日到87年11月15日的6個月
      租金300, 000元，但後來88年1月18日有將這6個月的租金
      清償，我就將系爭本票留下來」、「因為清償原告沒有向
      我要回，我也忘了有這張本票，但是88年1月18日之後原
      告又積欠我金錢，總金額我要回去彙算才知道，但是我是
      今年初因為搬家才發現這張本票，我以我才想說拿這張本
      票來抵債」等語（原審卷第110頁），亦已直陳系爭本票
      係供清償欠租之用，且被上訴人將租金償清後，上訴人原
      已將本票之事遺忘，直到94年初搬家才又發現，因此想起
      要用系爭本票抵償，核與上訴人事後所主張之簽發系爭本
      票供違約金擔保之用一節亦屬齟齬不合，上訴人所主張系
      爭本票兼供擔保之用云云，尚非可採。至於被上訴人主張
      系爭本票原於87年11月15日簽發作為清償欠租之用，嗣其
      將欠租付清後，上訴人未將該本票返還，90年11月15 日
      續定租約時，上訴人要求被上訴人將本票作為租約違約金
      之用一節，亦為上訴人所否認，查被上訴人一再否認曾經
      填寫系爭本票之到期日，且上訴人無法舉證證明到期日確
      為被上訴人所寫，依法應視為見票即付，已如前述，而系
      爭本票之發票日為87年11月15日，90年11月15日兩造續定
      租約時，消滅時效期間將屆滿，毫無擔保違約金之作用，
      實無再予沿用作為續訂租約之違約金之理，況且兩造既能
      再次續定租約，被上訴人亦不致於拒絕簽發新本票，上訴
      人要求被上訴人另行簽發本票並無事實上之困難，衡之情
      理，上訴人亦無要求沿用時效期間即將屆之系爭本票之理
      ，被上訴人主張兩造於90年11月15日續訂租約時，約定沿
      用系爭本票作為違約金云云，亦非可採。
  四、票據法第13條前段規定：「票據債務人不得以自己與發票
      人或執票人之前手間所存抗辯之事由對抗執票人」，惟票
      據債務人以其自己與執票人間所存抗辯之事由資為對抗，
      則非法所不許。系爭本僅作為清償87年5月15日至同年11
      月14日之欠租300,000元之用，非兼作兩造租賃契約保證
      （違約金）之用，已如前述，而上述期間之欠租已經被上
      訴人於88年1月18日清償完畢，復為兩造所不爭（見肆、
      一之(三)所示），依前開說明，上訴人自不得再依系爭本票
      對被上訴人有所主張。至於郭志忠與蘇聖元簽訂租賃契約
      後，兩造於90年11月15日所簽訂之租賃契約是否失效、被
      上訴人於88年1月18日清償欠租後是否再行積欠租金，及
      兩造之租約為房屋租賃契約或土地租賃契約，對於上訴人
      不得依系爭本票對被上訴人行使權利一節，不生影響，爰
      不再一一贅述。
  五、綜合前述，被上訴人訴請確認原判決附表所示之本票債權
      不存在，為有理由，應予准許，原審為上訴人敗訴之判決
      ，經核並無違誤，上訴人上訴意旨指摘原審判決不當，求
      予廢棄改判，為無理由，應予駁回。
伍、據上論結，本件上訴為無理由，依民事訴訟法第436條之1第
    3項、第449條第1項、第78條，判決如主文。
中    華    民    國    95    年    10    月    27    日
                  民事第四庭    審判長法  官  許秀芬
                                      法  官  周靜秀
                                      法  官  王  銘
本判決不得上訴
中    華    民    國    95    年    10    月    27    日
                                      書記官  童淑芬


司法院資訊處製作；財團法人民間司法改革基金會備份。
